臺灣士林地方法院刑事判決　　　　　　　　　　　　　九十年度交簡上字第四號
　　上訴人即
　　被　　告　丁○○
右列上訴人即被告因業務過失傷害致重傷害案件，不服本院八十九年度交簡字第七九
七號中華民國九十年六月八日之第一審判決（聲請案號：臺灣士林地方法院檢察署檢
察官八十九年度偵字第三八○八號）提起上訴，本院管轄之第二審合議庭依通常程序
為第一審判決如左：
    主  文
原判決撤銷。
丁○○無罪。
     理  由
一、檢察官聲請簡易判決處刑意旨略以：被告丁○○係建明汽車客運公司營業大客車
    司機，為從事駕駛業務之人，於民國八十九年四月九日上午，駕駛車牌號碼ＡＧ
    ─三一七號營業大客車，沿台北市○○區○○路由南往北方向行駛，於同日上午
    九時五分許，途經該路與臺北市○○路○段口時，本應注意汽車行駛時，駕駛人
    應注意車前狀況，並隨時採取必要之安全措施，且依當時情形，又無不能注意之
    情事，竟疏未注意車前狀況，於轉換成綠燈後，即貿然直行，致上開營業大客車
    之左前車頭保險桿處，與沿臺北市○○路○段由南往北方向行駛，至上開路口違
    規穿越分隔設施搶先右轉，由乙○○所騎乘車牌號碼ＡＭＷ─七二一號之重型機
    車右側車身發生撞擊，乙○○因而人車倒地，並受有頭部外傷併顱內出血、水腦
    症、顱骨缺損等重傷害，因認被告丁○○犯有刑法第二百八十四條第二項後段之
    業務過失傷害致重傷害罪。
二、訊據被告丁○○固不否認有於右揭時地發生車禍之事實，惟堅決否認有何過失傷
    害之犯行，辯稱：伊係直行車，剛起步，時速約十至二十公里，係被害人乙○○
    騎車突然違規穿越分隔設施（交通錐）搶先右轉，伊起步前我有注意到乙○○，
    但起步行駛後伊就沒再有注意了，因被害人突然右轉，乙○○機車速度很快，所
    以乙○○才會到我左前方來，當時伊前方沒有車輛，伊沒有想到他會穿越過來，
    所以不及反應，看到乙○○時其機車已在伊車車頭了，故伊來不及煞車，伊於偵
    查中坦承未注意車前狀況有疏失（偵卷第三七頁），係指因車牌ＡＧ─三一七號
    營業大客車左後視鏡有死角擋到伊視線等語，其辯護人辯稱：被告丁○○於八十
    九年四月九日上午，駕駛車牌ＡＧ─三一七號營業大客車，沿台北市○○區○○
    路由南往北方向行駛，於同日上午九時五分許，途經該路與台北市○○路○段路
    口時停紅燈第一部，於轉換成綠燈後，即緩慢直行，核被告之駕駛行為悉遵相關
    交通法令之規定，並無任何違規情事，係被害人乙○○駕駛ＡＭＷ─七二一號重
    型機車沿舊宗路南向北車道行駛，其明知兩車道間立有交通錐不得右轉，竟恣意
    穿越分隔設施之交通錐迅速右轉，致被告無從注意而撞擊其車，就此，任何行進
    間之車輛皆無從注意分隔設施之交通錐之另端竟有機車瞬間急駛而出，被告根本
    無從注意，且依證人即內湖分局交通分隊警員甲○○於鈞院之證述及現場圖示，
    被害人乙○○之機車刮地痕位於被告駕駛之大營客車左前輪，足認乙○○之機車
    乃瞬間急行右轉，係屬突發之事變，亦即被告駕駛之營大客車停紅燈於第一部，
    綠燈起步後緩速前進，其車左側為立有交通錐之槽化島，任何人不可能預期會有
    汽、機車或行人從該車左側瞬間駛出，此為期待不可能也，故其本能注意車前及
    右側車況，自屬常情；被告對於防止危險發生之相關交通法令之規定，業已遵守
    ，並盡相當義務，以防止危險發生，自可信賴任何人亦能遵守交通規則並盡同等
    注意義務，依信賴原則，本案被告並無過失可言等語。
三、公訴人認被告丁○○涉有業務過失傷害致重傷害罪之犯行，無非以驗傷診斷書、
    道路交通事故調查報告表、臺北市政府警察局內湖分局交通分隊道路交通事故補
    充資料表、臺北市政府警察局交通警察大隊交通事故分析研判表各一紙，臺北市
    政府警察局內湖分局交通分隊交通事故談話紀錄表二紙、現場暨車損照片多張，
    及臺北市車輛行車事故鑑定委員會函附鑑定意見書、臺北市政府交通局函附臺北
    市車輛行車事故鑑定案件覆議意見書各一份等為其主要論據。
四、按犯罪事實應依證據認定之，無證據不得推定其犯罪事實，又不能證明被告犯罪
    者，應諭知無罪之判決，刑事訴訟法第一百五十四條、第三百零一條第一項分別
    定有明文。次按事實之認定，應憑證據，如未能發現相當證據，或證據不足以證
    明，自不能以推測或擬制之方法，為裁判基礎（最高法院著有四十年臺上字第八
    六號判例參照）。又刑法上之過失犯，應以行為人對於構成犯罪之事實，按其情
    節應注意並能注意而不注意者，始能成立，刑法第十四條第一項亦定有明文。若
    依當時情形，結果之發生，乃事出突然，非其所能注意防範，即無過失之可言，
    縱有結果之發生，亦不能令負刑責（最高法院八十年度臺上字第四○五六號判決
    參照）。本院經查：（一）被告丁○○於前開時、地駕駛車牌號碼ＡＧ─三一七
    號營業大客車，沿台北市○○區○○路（速限四十公里）由南向北第二車道行駛
    ，途經該路與臺北市○○路○段口時前等候紅燈，嗣號誌變換為南向北綠燈後，
    即以時速約十至二十公里直行，適被害人乙○○駕駛ＡＭＷ─七二一號之重型機
    車沿臺北市○○路○段由南往北方向行駛至上開路口違規穿越臺北市政府警察局
    內湖分局交通隊員警所設置之第二、第三之分隔設施交通錐（該處共設有八個交
    通錐，係槽化島之延伸）搶先右轉，致被告丁○○所駕駛之營業大客車之左前車
    頭保險桿處，與被害人乙○○所騎乘車牌號碼ＡＭＷ─七二一號之重型機車右側
    車身發生撞擊，乙○○因而人車倒地，並受有頭部外傷併顱內出血、水腦症、顱
    骨缺損等重傷害等情，已有驗傷診斷書、道路交通事故調查報告表、臺北市政府
    警察局內湖分局交通分隊道路交通事故補充資料表、臺北市政府警察局交通警察
    大隊交通事故分析研判表各一紙，臺北市政府警察局內湖分局交通分隊交通事故
    談話紀錄表二紙、現場暨車損照片多張在卷可稽，並經證人即現場處理之臺北市
    政府警察局內湖分局交通分隊員警甲○○於本院結證屬實，嗣經臺北市車輛行車
    事故鑑定委員會函附鑑定意見書及臺北市政府交通局函附臺北市車輛行車事故鑑
    定案件覆議意見書，該鑑定結論認為係被害人乙○○駕駛ＡＭＷ─七二一號之重
    型機車違規穿越分隔設施搶先右轉轉為肇事主因，被告丁○○有駕駛ＡＧ─三一
    七號營業大客車未注意車前狀況之過失，然若駕駛人駕駛ＡＧ─三一七號營業大
    客車時，該車之左前玻璃邊桿為駕駛人之視線死角，此經本院偕同檢察官、代行
    告訴人丙○○等人均試乘於ＡＧ─三一七號營業大客車勘驗屬實，載明於本院九
    十一年一月四日勘驗筆錄可稽，此部分之視線死角，乃係駕駛人駕駛汽車時，在
    客觀上無法預期其注意之範圍處，故於臺北市車輛行車事故鑑定委員會鑑定中，
    有二位鑑定委員認為被害人乙○○駕駛ＡＭＷ─七二一號之重型機車（即Ｂ車）
    有可能自舊宗路上一面看右側，一面往東北方向斜行，並於違規穿越交通錐後駛
    至被告丁○○駕駛之ＡＧ─三一七號營業大客車（即Ａ車）駕駛視線死角範圍內
    。從而，該二位鑑定委員認為Ａ車（即營大客車）未有違規情形等情，此有台北
    市車輛行車事故鑑定委員會九十年十二月二十四日北鑑審字九○六○三七九四○○號函可稽（附於本院卷內），準此，公訴人認為被告丁○○駕駛ＡＧ─三一七
    號營業大客車，有未注意車前狀況之違規之過失，已生有疑義。（二）再者，本
    件車禍現場地面留之痕跡：「ＡＧ─三一七號營業大客車之左前輪剎車痕為二公
    尺，左後輪剎車痕為二公尺，ＡＭＷ─七二一號之重型機車之刮地痕為六．三公
    尺，現場設有八個分隔設施之交通錐」、「Ａ車車身長十二公尺，紅燈停止線距
    Ａ車肇事後停止位置十六．九公尺（若扣除剎車痕二公尺，僅行駛十四．九公尺
    ）」「Ｂ車最後倒地位置距Ａ車前緣約三公尺，其刮地痕起點距剎車痕約一．八
    公尺，研判二車撞擊點在刮地痕前約一公尺處，Ａ車擋風玻璃破損中心點為左側
    上方二十公分處」、「第二、第三交通錐中至撞擊點距離為六．八公尺」（本院
    九十一年一月四日勘驗筆錄），車損情形為：「Ａ車（即ＡＧ─三一七號營業大
    客車）左前車角保險桿刮痕（左往右）、左前擋風玻璃破裂，Ｂ車（即ＡＭＷ─
    七二一號之重型機車）右側車殼破裂、左側車身刮地痕、右把手剎車桿往前折」
    等情，此有前開道路交通事故調查報告表及本院九十年十二月二十四日勘驗現場
    命員警甲○○補充製作之道路交通事故調查報告表、本院九十一年一月四日勘驗
    筆錄各在卷可稽，證人甲○○於原審證稱：「舊宗路與行忠路口有擺設三角錐、
    安全錐，擺設約有二十公尺，擺設之意，是禁止舊宗路右轉民權東路．．．Ｂ車
    （即乙○○之機車）的刮地痕是從汽車的左前輪處開始，Ｂ車損害的部分在右側
    車身，現場跡證與被告所述物合」等語，其又於本院證稱：「（問：當時你是否
    有繪肇事車前輪煞車痕﹖）有，因當時是與前輪刮地痕在一起，前輪煞車痕二．
    ○公尺。（問：本件現場台北市○○路○段與行忠路岔號誌是否相同﹖）二路口
    均有號誌，時相相同。（問：該號誌有無右轉燈號﹖）沒有，只有紅黃綠燈。（
    問：由台北市○○路南向北走右轉，應如何行駛﹖）尚未到達肇事地點前五十公
    尺，設有一右轉道接到行忠路，如要右轉可在該處右轉，當時肇事地點我們有擺
    設交通錐，延伸分隔島到路口，以防止車子提前在舊宗路右轉民權東路，但該路
    口並不禁止車輛右轉。（問：為何從現場圖機車碎片位置已在民權東路路口，已
    超過其交通錐前面了﹖）因機車被撞後會往前滑，機車碎片會超過最後一個三角
    錐，但不代表是撞擊點，機車之刮地痕六．三公尺，該刮地痕起始點是在肇事車
    左前輪下面。（問：本件撞擊點在何處﹖）在肇事車左前輪下面，（即肇事車停
    止時左前輪壓到機車刮地痕，亦即刮地痕起始點就是撞擊點）。（問：是否可能
    Ａ車（肇事車）撞擊後仍繼續行駛﹖）有，撞擊後仍續往前行駛。檢察官問現場
    機車倒地位置﹖）撞擊後Ｂ機車是滑出去才有刮地痕，Ａ肇事車繼續前駛。（問
    ：撞擊後Ａ車否有可能碾過Ｂ車﹖）Ａ車（肇事車）撞擊後仍有殘餘速度，所以
    才會向前行，當日並未碾過Ｂ車。（問：肇事後Ａ、Ｂ二車有無移動﹖）我到現
    場即如此陳放﹖（問：當時撞擊點是否已超過三角錐﹖）撞擊點是在三角錐裡面
    ，代行告訴人所提三張照片應是拍攝角度有異，所以看起來撞擊點是超過三角錐
    。（問：Ａ車左側車身有無撞擊或擦撞﹖）沒有，撞擊是在Ａ車左側前車頭。（
    問：為何未記載Ａ車左前輪煞車痕﹖）因該煞車痕與Ｂ車刮地痕在一起，所以未
    標示。（問：現場是否可以判別刮地痕、煞車痕﹖）可以，煞車痕為黑色，刮地
    痕為白色。（問：是否記得Ａ車煞車痕多長、與如何長度與機車刮地痕重疊﹖）
    機車六．三公尺後為刮地痕之起點，刮地痕有向右偏，煞車痕是直的，二痕跡有
    重疊。（問：Ｂ車刮地痕是何時丈量﹖）現場測量，並未移動車輛，從輪胎平行
    外側以滾輪尺丈量。（問：有無測量肇事車前輪煞車痕﹖）有測量，但未記載於
    現場圖」等語（本院九十年十月二日筆錄），「依其研判如同被告丁○○稱，當
    時係Ｂ車（即被害人乙○○）經由第二、第三個交通錐穿越右轉過來」（本院九
    十一年一月四日筆錄），被告丁○○所述肇事過程與證人甲○○之證述情節及前
    開道路交通事故調查報告表、本院勘驗筆錄與現場暨車損照片大致相符，又本件
    肇地點當時為乾燥鋪設柏油路面，ＡＧ─三一七號營業大客車之左前輪剎車痕為
    二公尺，左後輪剎車痕為二公尺，第二、第三交通錐中至撞擊點距離為六．八公
    尺，已如前述，參照交通部六十六前司法行政部六十二年五月九日（62）函行決
    字第四六四號函轉交通部安全督導會訂五四教導登（62）字第二三二號函所附之
    「一般公路汽車煞車距離、行車速度對照表」，時速二十公里新築瀝青路面煞車
    距離為一．八公尺，一年至三年瀝青路面煞車距離為二公尺，三年以上煞車距離
    為二．二公尺，則推算被告之當時之行車速度時速約二十公里，並無超速之情形
    ，再參以交通部六十六年十月二十七日交路（六六）字第二七五號函所附之「汽
    車行駛距離及反應距離一覽表」內載時速為二十公里時，駕駛人之反應距離為四
    ‧一六公尺，若依公訴人推測被害人乙○○肇事時之時速二十五公里計算（依肇
    事時二車之車損況並非輕微、被告丁○○之車速約二十公里、被害人乙○○之受
    傷嚴重、機車之刮地痕長達六．三公尺之情況，被害人乙○○之時速是否僅為二
    十五公里，顯有可疑，極有可能高於二十五公里），六．八公尺之距離僅須Ｏ．
    九七九二秒，亦即，被害人乙○○騎乘ＡＭＷ─七二一號之重型機車至撞擊處須
    Ｏ．九七九二秒，尚不足一秒之時間，實屬瞬間突發之狀況，再者，被告丁○○
    之時速二十公里，其反應距離四．一六公尺，須花費Ｏ．七四八八秒（四．一六
    公尺為Ｏ．ＯＯ四一六公里除二十公里乘三六ＯＯ秒，被告丁○○注意到被害人
    乙○○機車在反應到有踩剎車前動作）二者相減，僅為Ｏ．二三Ｏ四秒，顯不足
    為被告丁○○駕駛ＡＧ─三一七號營業大客車剎車停止，則被告丁○○當時顯無
    足夠之反應距離自明，被告丁○○駕車因被害人乙○○突然違規穿越分隔設施搶
    先右轉，致未剎停不及相撞，依當時客觀情節判斷，應非一般人所能注意及防範
    ，自難認被告丁○○應注意能注意而不注意之情事。上開臺北市車輛行車事故鑑
    定委員會函附鑑定意見書及臺北市政府交通局函附臺北市車輛行車事故鑑定案件
    覆議意見書，均未審酌上情，鑑定意見容即有未洽，故所為之鑑定結論，自不得
    遽採為不利於被告丁○○之認定。（三）汽車駕駛人對於防止危險發生之相關交
    通法令之規定，業已遵守，並盡相當之注意義務，以防止危險發生，始可信賴他
    人亦能遵守交通規則並盡同等注意義務。若因此而發生交通事故，方得以信賴原
    則為由免除過失責任。（最高法院八十四年台上字第五三六Ｏ號判例參照，本則
    判例於民國八十八年十月二十七日經最高法院八十八年度第七次刑事庭會議決議
    通過，並於民國八十八年十一月三十日由最高法院依據最高法院判例選編及變更
    實施要點第九點規定以（88）臺資字第00743號公告之。)，是以交通事件之刑事
    審判實務上，已埰用「信賴原則」之法理甚明，公訴人認為無「信賴原則」之適
    用，尚有誤會，亦即所謂「信賴原則」，指行為人在社會生活中，於從事某種具
    有危險性之特定行為時，如無特別情事，在可信賴被害者或其他第三人亦會相互
    配合，謹慎採取適當行動，以避免發生危險之適當場合，倘因被害者或其他第三
    人之不適當行動，而發生事故造成損害之結果時，該行為人不負過失責任。依此
    一原則，汽車駕駛人應可信賴參與交通行為之對方，亦將同時為必要之注意，相
    互為遵守交通秩序之適當行為，而無考慮對方將會有違反交通規則之不當行為之
    義務。故關於他人違規行為所導致之危險，僅就可預見，且有充足時間可採取適
    當之措施以避免結果之發生時，始負其責任，至於他人突發不可知之違規行為並
    無防止之義務，此際，汽車駕駛人如已遵守交通規則且為必要之注意，縱有死傷
    結果之發生，其行為仍難認有過失可言。（最高法院八十八年台上字第一八五二
    號、八七年台非字第三三七號判決均參照），本件被告丁○○駕駛ＡＧ─三一七
    號營業大客車，行駛於上開路段，並無違反防止危險發生之相關交通法令之規定
    ，按駕駛人駕駛汽車（含機車），應遵守道路交通標誌、標線、號誌之指示；行
    道路交通安全規則第九十條定有明文。被害人乙○○騎乘ＡＭＷ─七二一號之重
    型機車，違規穿越臺北市政府警察局內湖分局交通隊員警所設置之分隔設施交通
    錐，自有違上開規定，是本件肇事係因被害人乙○○突然違規穿越臺北市政府警
    察局內湖分局交通隊員警所設置之分隔設施交通錐（該處共設有八個交通錐，係
    槽化島之延伸）搶先右轉，已如前述，因事出突然，無從預見，自難認被告對於
    被害人乙○○不可知之違規行為，有充足之時間可採取適當之措施閃避，以避免
    發生交通事故之結果，則結果之發生，顯非被告可避免或防止，被告自無庸負過
    失責任，此外，復查無其他積極證據，足以證明被告確有應注意、能注意而不注
    意之過失行為，其犯罪自屬不能證明。原審判決未察，而為上訴人有罪之判決，
    尚有未合，被告上訴意旨指為不當，為有理由，應由本院依刑事訴訟法第四百五
    十五條之一第三項之規定，準用同法第三百六十九條第一項前段、第二項之規定
    ，將原判決撤銷，另依第一審通常程序為無罪判決之諭知（法院辦理刑事訴訟簡
    易程序案件應行注意事項第十四點參照）。
據上論斷，應依刑事訴訟法第四百五十五條之一第一項、第三項、第三百六十九條第
一項前段、第二項、第三百零一條第一項，判決如主文。
本案經檢察官施慶堂到庭執行職務。
中      華      民      國      九十一      年      八      月  十二    日
                                臺灣士林地方法院刑事第一庭
                                    審判長法  官  林  清  吉
                                  法  官  梁  哲  瑋
                                          法  官  蔡  明  宏
右正本證明與原本無異。
如不服本判決應於送達十日內向本院提出上訴狀。
                                          書記官  陳  漢  朝
中      華      民      國      九十一      年      八      月   十九   日
